【裁判字號】    97,勞訴,14
【裁判日期】    980527
【裁判案由】    職業災害補償
【裁判全文】
臺灣基隆地方法院民事判決              97年度勞訴字第14號
原      告  丙○○
訴訟代理人  張金盛律師
被      告  梅花營造有限公司
法定代理人  乙○○
訴訟代理人  丁○○
上列當事人間請求職業災害補償等事件，本院於中華民國98年５
月13日辯論終結，茲判決如下：
    主  文
被告應給付原告新臺幣參拾參萬玖仟參佰玖拾壹元及自民國九十
七年十二月二十日起至清償日止按年息百分之五計算之利息。
原告其餘之訴駁回。
訴訟費用新臺幣壹萬壹仟伍佰玖拾參元，由被告負擔新臺幣參仟
柒佰柒零柒元，餘由原告負擔。
本判決命被告給付部分，於原告以新臺幣壹拾壹萬參仟元為被告
供擔保後，得為假執行；但被告如以新臺幣參拾參萬玖仟參佰玖
拾壹元為原告供擔保，免為假執行。
原告其餘假執行之聲請駁回。
    事實及理由
一、本件原告主張：(一)渠自民國（下同）94年起即受僱於被告
    公司，從事被告公司承攬工程時有關工地之工作；96年12月
    起，被告公司承攬基隆市○○路９號民宅（下稱工作房屋）
    修繕工程，因被告公司未作防護安全設施，致渠於97年３月
    11日工作時滑倒，發生意外，使渠左手遠端橈骨骨折，先後
    至行政院衛生署基隆醫院及三軍總醫院附設基隆民眾診療服
    務處診治，有行政院衛生署基隆醫院、三軍總醫院附設基隆
    民眾診療服務處之診斷證明書等件可證。事後渠曾聲請基隆
    市政府協調，被告公司竟主張渠係臨時工，非正式勞工，只
    願賠渠償新臺幣（下同）５萬元，致協調未成立。惟渠確為
    被告公司之受僱人，此有被告公司出具予渠之95年度「各類
    所得扣繳暨免扣繳憑單」影本、電腦列印之「勞工保險被保
    險人投保資料表」及「已繳納勞工個人專戶明細資料」可證
    。(二)按「勞工因遭遇職業災害而致死亡、殘廢、傷害或疾
    病時，雇主應依下列規定予以補償。但如同一事故，依勞工
    保險條例或其他法令規定，已由雇主支付費用補償者，雇主
    得予抵充之：一、勞工受傷或罹患職業病時，雇主應補償其
    必需之醫療費用。……二、勞工在醫療中不能工作時，雇主
    應按其原領工資數額予以補償。……（三、四、略）」勞動
    基準法第59條第１款、第２款定有明文。渠於發生意外受傷
    後，先後至行政院衛生署基隆醫院及三軍總醫院附設基隆民
    眾診療服務處診治，共花去醫療費用6,491.元，此有診斷證
    明書及醫療費用收據可證；又渠於事故發生時，實際日薪為
    1,700.元，月薪為42,500元，自97年３月11日起至97年９月
    15日止共９個月不能工作，計382,500.元，依上開規定，被
    告公司均應如數補償予渠。次按「被保險人因執行職務而致
    傷害或職業病不能工作，以致未能取得原有薪資，正在治療
    中者，自不能工作之第四日起，發給職業傷害補償費或職業
    病補償費。……」及「投保單位不依本條例之規定辦理投保
    手續者，按自僱用之日起、至參加保險之日止應負擔之保險
    費金額，處以二倍罰鍰。勞工因此所受之損失，並應由投保
    單位依本條例規定之給付標準賠償之。」勞工保險條例第34
    條第１項及第72條亦定有明文。被告公司未依勞工保險條例
    之規定為渠投保勞工保險，致渠無法領取職業傷害補償費，
    依上開規定，亦應由被告公司如數賠償，其金額暫按上開金
    額之八折計算，為306,000.元。末按「因故意或過失不法侵
    害他人之權利者，負損害賠償責任。……違反保護他人之法
    律，致生損害於他人者，負損害賠償責任。……」及「不法
    侵害他人之身體、健康、名譽、自由、信用、隱私、貞操，
    或不法侵害其他人格法益而情節重大者，被害人雖非財產上
    之損害，亦得請求賠償相當之金額。」民法第0184條第１項
    前段、第２項前段及第0195條第１項前段亦分別定有明文。
    本件被告公司係民法第0193條之３所定「經營一定事業或從
    事其他工作或活動之人」，未依勞工安全衛生法第５條及第
    14條規定，提供符合標準之必要安全衛生設備，且未實施安
    全衛生管理，因而導致本件職業災害之發生，亦屬「違反保
    護他人之法律，致生損害於他人」（致原告身體受傷），均
    推定被告公司有過失，依上開規定，渠（被害人）雖非財產
    上之損害，亦得請求賠償相當之金額。斟酌兩造之身分、地
    位、教育程度、經濟狀況及其他各項，爰請求被告公司賠償
    36萬元，以資慰撫。綜上，被告公司應給付渠1,061,482.元
    （實僅1,054,991.元，原告誤算為1,061,482.元），詎被告
    迄今仍拒不給付等情，為此提起本件訴訟，請求判命被告如
    數給付渠1,061,482.元，並加給自起訴狀繕本送達被告之翌
    日（即97年12月20日）起至清償日止按年息５％計算之利息
    。並陳明：渠願供擔保，請准宣告假執行（即為以供擔保為
    條件之假執行宣告）。
二、被告對於：原告於97年３月11日因工作摔傷至醫院急診及手
    術，並於出院後陸續回醫院門診並支付醫藥費用等事實，並
    不爭執，惟以：該公司並無承攬工作房屋修繕工程，亦未僱
    用原告，原告係臨時工，僅於該公司標到工程時，才會僱用
    原告。被告法定代理人之夫丁○○與原告工作受傷地點之屋
    主即訴外人甲○○為多年好友，因甲○○之房屋需整修，請
    丁○○介紹工人為伊整修工作房屋，丁○○基於原告已有一
    段時間無工作，故介紹原告至甲○○處工作等語，資為抗辯
    。並陳明：如受不利之判決，願供擔保免為假執行（即為以
    供擔保為條件得免為假執行之宣告）。
三、查原告主張：渠自94年起即受僱於被告公司，從事被告公司
    承攬工程時有關工地之工作；96年12月起，被告公司承攬工
    作房屋修繕工程，因被告公司未作防護安全設施，致渠於97
    年３月11日工作時滑倒，發生意外，使渠左手遠端橈骨骨折
    （即於97年年３月11日發生職災時，原告為被告之受僱人）
    等情，為被告所否認，並以：該公司並無承攬工作房屋之修
    繕工程，亦未僱用原告，原告係臨時工，僅於該公司標到工
    程時，才會僱用原告等語為辯，故本件主要之爭點即在於：
    原告是否為被告之受僱人？如原告並非被告之受僱人，則原
    告之訴即無理由。反之，如原告係被告之受僱人，則原告之
    訴即有理由，並須進一步審究被告應給付原告若干元。以下
    分點詳述之。
四、查原告主張：渠於97年年３月11日發生職災時為被告之受僱
    人之事實，業據提出電腦列印之「勞工保險被保險人投保資
    料表」、被告公司出具予原告之95年度「各類所得扣繳暨免
    扣繳憑單」影本、電腦列印之「已繳納勞工個人專戶明細資
    料」及「基隆市政府處理勞資爭議協調會議紀錄」影本等件
    為證，經核：被告公司曾給付原告95年１月至12月之工資共
    計21萬元；為原告投保勞工保險之期間為自95年11月２日起
    至95年11月30日止（投保薪資為每月20,100元）；為原告提
    繳之勞退基金，僅95年提繳1,166.元；於97年年３月11日發
    生職災時，投保單位則為「基隆市營造業職業工會」，以上
    尚難證明「原告於97年年３月11日發生職災時確為被告之受
    僱人」。惟查：(一)被告公司給付原告95年１月至12月之工
    資共計21萬元，惟為原告投保勞工保險之期間卻僅自95年11
    月２日起至95年11月30日止，以投保薪資為每月20,100元計
    算，原告於95年根本不可能領得21萬元，二者互核結果，足
    見被告公司並未確實按時為原告投保勞工保險，從而不得僅
    以原告之勞保投保資料推認原告於97年３月11日發生職災時
    是否為被告之受僱人。(二)其次，被告公司於97年７月17日
    在基隆市政府處理勞資爭議協調會議時曾表示：「請勞方至
    勞保局申請職災補償，並經多次連絡勞方，惟無法連絡，同
    意依規定補償勞方職災期間之薪資。」等語（詳見原證八之
    「基隆市政府處理勞資爭議協調會議紀錄」），並未否認原
    告為被告公司之受僱人；於97年８月14日在基隆市政府處理
    勞資爭議協調會議時亦曾表示：「勞方屬於臨時工，非正式
    勞工，資方有工作時請即（應為「即請」之誤）勞方來工作
    ，勞方以日計薪，勞方也在其他地方工作，同意賠償勞方薪
    台幣50,000元。」等語（詳見原證九之「基隆市政府處理勞
    資爭議協調會議紀錄」），已明確承認原告於97年３月11日
    發生職災時確為被告之受僱人，僅被告認為原告「屬於臨時
    工，非正式勞工」，即誤以為「原告非被告之受僱人」而已
    。(三)證人即系爭房屋之所有權人甲○○固到庭證稱：伊與
    被告公司之訴訟代理人丁○○「是很好的朋友」，故麻煩楊
    「幫我叫工人」；伊不認識被告公司，伊只認識被告之訴訟
    代理人，伊與被告之訴訟代理人「沒有承包關係」；伊未將
    系爭房屋包給被告公司修繕，伊僅是單純請楊幫伊找工人等
    語（詳見本院98年２月９日言詞辯論筆錄），足以推認原告
    似非被告公司之受僱人。惟證人甲○○亦證稱：伊「不認識
    原告」，被告訴訟代理人「幾天會跟我拿錢一次」，付工資
    給工人，伊不知被告訴訟代理人幫伊找工人，「有沒有賺取
    差價」等語（詳見本院98年２月９日言詞辯論筆錄），果證
    人根本不認識原告，未指示原告如何修繕工作房屋，亦未與
    原告洽談工資等各節，則證人與原告間根本不可能成立僱傭
    關係；參以丁○○先生即為被告法定代理人乙○○之夫，非
    但帶領工人（丁○○自稱共有三、四人）至工作房屋工作，
    於本件職災發生後，代理被告公司至基隆市政府參與勞資爭
    議協調會，於原告提起本件訴訟後，並代理被告公司到本院
    參與言詞辯論，足見丁○○先生應為被告公司之實際負責人
    ；而證人甲○○既將工作房屋之修繕全權委託丁○○先生處
    理，打點一切事宜，衡情應係將工作房屋之修繕工作包給被
    告公司等情，證人甲○○所為證言應係不諳法律規定或故為
    迴護好友丁○○先生所致，非但不足以證明「原告於97年３
    月11日發生職災時非被告公司之受僱人」，反而足以推認伊
    曾將工作房屋之修繕工作包給被告公司，更進而推知原告於
    97年３月11日發生職災時確為被告公司之受僱人。綜上，原
    告於97年３月11日發生職災時應係被告公司之受僱人，原告
    此部分之主張應堪信為真實。
五、按「勞工因遭遇職業災害而致死亡、殘廢、傷害或疾病時，
    雇主應依下列規定予以補償。但如同一事故，依勞工保險條
    例或其他法令規定，已由雇主支付費用補償者，雇主得予以
    抵充之：一、勞工受傷或罹患職業病時，雇主應補償其必需
    之醫療費用。……二、勞工在醫療中不能工作時，雇主應按
    其原領工資數額予以補償。……」勞動基準法第59條第１款
    、第２款定有明文。本件原告既為被告公司所僱用之工人，
    於97年３月11日在工作房屋工作時滑倒，發生意外，致其左
    手遠端橈骨骨折（即發生職業災害），先後至行政院衛生署
    基隆醫院及三軍總醫院附設基隆民眾診療服務處診治（此有
    行政院衛生署基隆醫院及三軍總醫院附設基隆民眾診療服務
    處之診斷證明書等件在卷可證），依上開勞動基準法第59條
    第１款、第２款之規定，被告公司（雇主）即應補償原告因
    本件職業災害所必需之醫療費用及原領工資。茲尚應審究者
    ，其金額耳。以下分項詳述之：
    (一)原告主張：渠於本件職災發生後，先後至行政院衛生署
        基隆醫院及三軍總醫院附設基隆民眾診療服務處診治，
        共花去醫療費用6,491.元等事實，業據提出行政院衛生
        署基隆醫院之「醫療費用收據」影本23張及三軍總醫院
        附設基隆民眾診療服務處之「收費收據」影本５張為證
        ，經核屬實，且為被告所不爭，原告此部分之主張自堪
        信為真實。此部分，被告公司自應如數補償予原告。
    (二)原告主張：渠於事故發生時，實際日薪為1,700.元，月
        薪為42,500元，自97年３月11日起至97年９月15日共９
        個月不能工作，計382,500.元，依上開規定，被告公司
        應如數補償予渠等事實，就日薪為1,700.元部分，並未
        提出任何證據以證明其主張為真，惟衡諸時下營造業勞
        工之薪資行情，原告主張渠日薪為1,700.元，尚屬合理
        ，應可採信。自97年３月11日原告發生職災受傷時起至
        97年９月15日止，共９個月不能工作，原告主張每月工
        作25日，月薪為42,500元，尚嫌無據（過高）；如依一
        般之工作日（扣除星期六、星期日及其他國定放假日）
        計算，每月僅約20日至23日，依曆97年３月11日至97年
        ９月15日之工作日共計137.日，如以此計算原告之原領
        工資數額，應較合理，爰以此計算原告之原領工資日數
        。計算之結果，原告之原領工資為每日1,700.元，137.
        日共計232,900.元。故原告請求被告補償渠原領工資，
        以232,900.元為限，為有理由，應予准許；逾此數額之
        請求，即無理由，應不准許。
六、次按「被保險人因執行職務而致傷害或職業病不能工作，以
    致未能取得原有薪資，正在治療中者，自不能工作之第四日
    起，發給職業傷害補償費或職業病補償費。……」及「投保
    單位不依本條例之規定辦理投保手續者，按自僱用之日起、
    至參加保險之日止應負擔之保險費金額，處以二倍罰鍰。勞
    工因此所受之損失，並應由投保單位依本條例規定之給付標
    準賠償之。」勞工保險條例第34條第１項及第72條亦定有明
    文。本件被告公司未依勞工保險條例之規定為原告投保勞工
    保險，致原告無法領取職業傷害補償費，依上開規定，本應
    由被告公司如數賠償原告；惟被告公司如已依勞工保險條例
    之規定為原告投保勞工保險，則依勞動基準法第59條但書之
    規定（如同一事故，依勞工保險條例或其他法令規定，已由
    雇主支付費用補償者，雇主得予以抵充之），被告公司得抵
    充之，亦即原告無從雙重獲得補償。本件被告公司固未依勞
    工保險條例之規定為原告投保勞工保險，致原告無法領取職
    業傷害補償費，惟原告既已依勞動基準法第59條第２款之規
    定，請求被告補償渠全額之原領工資，自不得再依勞工保險
    條例第72條之規定，請求被告公司賠償。原告此部分之請求
    ，為無理由，應不准許。
七、末按「因故意或過失不法侵害他人之權利者，負損害賠償責
    任。……違反保護他人之法律，致生損害於他人者，負損害
    賠償責任。……」及「不法侵害他人之身體、健康、名譽、
    自由、信用、隱私、貞操，或不法侵害其他人格法益而情節
    重大者，被害人雖非財產上之損害，亦得請求賠償相當之金
    額。」民法第0184條第１項前段、第２項前段及第0195條第
    １項前段亦分別定有明文。本件被告公司係民法第0193條之
    ３所定「經營一定事業或從事其他工作或活動之人」，未依
    勞工安全衛生法第５條及第14條之規定，提供符合標準之必
    要安全衛生設備，且未實施安全衛生管理，因而導致本件職
    業災害之發生，亦屬「違反保護他人之法律，致生損害於他
    人」（致原告身體受傷），應推定被告公司有過失，而被告
    公司僅否認該公司為原告之僱用人，亦未舉證以證明該公司
    並無過失，依上開規定，原告（被害人）請求被告公司賠償
    相當之金額，以資慰撫，亦有理由。本院斟酌兩造之身分、
    地位、教育程度、經濟狀況及其他各項，認原告請求被告公
    司賠償36萬元，尚嫌過高，應核減為10萬元，始為適當。故
    原告此部分之請求，以10萬元為限，為有理由，應予准許；
    逾此數額之請求，即無理由，應不准許。
八、綜上所述，原告得請求被告給付之金額共計為339,391.元。
    從而原告之請求，以339,391.元及自起訴狀繕本送達被告之
    翌日（即97年12月20日）起至清償日止按年息５％計算之利
    息，為有理由，應予准許。逾此數額之請求，即無理由，應
    不准許。
九、本件命被告給付部分，係「所命給付之金額未逾新臺幣五十
    萬元之判決」，依民事訴訟法第0389條第１項第５款規定，
    應依職權宣告假執行，爰依職權宣告之。又被告陳明如受不
    利益之判決，願供擔保免為假執行（即求為以預供擔保為條
    件得免為假執行之宣告），經核亦無不合，爰酌定相當之擔
    保金額，一併准許之。至原告敗訴部分，則其假執行之聲請
    已因訴之駁回而無所附麗，應併駁回之。又此部分，被告既
    未受不利益之判決，故被告免為假執行聲請之條件尚未成就
    ，從而亦不須宣告「免為假執行」，併予敘明。
十、訴訟費用（裁判費）11,593元，依民事訴訟法第79條之規定
    ，命由兩造依敗訴之比例負擔，爰一併確定其數額如主文第
    ３項所示。
十一、據上論結，本件原告之訴為一部分有理由，一部分無理由
      ，依民事訴訟法第79條、第0389條第１項第５款、第0392
      條第２項，判決如主文。
中    華    民    國    98    年    5     月    27    日
                  勞工法庭法      官  林金發
以上正本係照原本作成。
如不服本判決，應於本判決送達後20日內向本院提出上訴狀（並
附繕本）及繳納上訴裁判費，上訴於臺灣高等法院。
中    華    民    國    98    年    5    月     27    日
                        法院書記官  陳錦進


司法院資訊處製作；財團法人民間司法改革基金會備份。
